【裁判字號】    99,上易,605
【裁判日期】    991123
【裁判案由】    詐欺
【裁判全文】
臺灣高等法院高雄分院刑事判決         99年度上易字第605號
上  訴  人  臺灣高雄地方法院檢察署檢察官
被      告  駱業開
選任辯護人  王盈智律師
上列上訴人因被告詐欺案件，不服臺灣高雄地方法院98年度易字
第1284號中華民國99年5 月11日第一審判決（起訴案號：臺灣高
雄地方法院檢察署98年度偵續字第52號），提起上訴，本院判決
如下：
    主  文
上訴駁回。
    理  由
一、公訴意旨略以：被告駱業開係凱沅企業有限公司及設立於大
    陸地區之東莞湧豐家具有限公司（下稱東莞湧豐公司）負責
    人，經營製造及行銷家具之業務，告訴人鼎泓（誤為「鴻」
    ）家俱有限公司（下稱鼎泓公司）於大陸地區亦投資設有家
    具之加工廠經營製造家具零組件，於民國95年底起，提供家
    具零組件予東莞湧豐公司。詎駱業開明知其所經營之東莞湧
    豐公司財務已有問題，竟意圖為自己不法之所有，持臺灣銀
    行之信用狀向鼎鴻公司佯稱欲以該公司為協力廠商，希望能
    長期配合，該信用狀之額度逾百萬美金，保證以信用狀付款
    絕無問題云云，致鼎泓公司不疑有他，於96年9 月、96年10
    月、96年11月至12月間，分別交付價值新台幣（下同）17萬
    3917元、221 萬7568元、238 萬5373元之家具零件予被告，
    期間被告一再催貨，鼎鴻公司均應允而擴充產能趕工交貨，
    詎於96年12月間應支付鼎泓家俱有限公司96年9 月之貨款屆
    期後，被告經營之東莞湧豐公司竟人去樓空、惡性倒閉，鼎
    泓公司始知受騙，因認被告駱業開涉犯刑法第339 條第1 項
    之詐欺取財罪嫌。
二、按犯罪事實，應依證據認定之，無證據不得認定犯罪事實；
    又不能證明被告犯罪者，應諭知無罪之判決；刑事訴訟法第
    154 條第2 項、第301 條第1 項各有明文。次按刑法第339
    條第1 項詐欺罪之成立，以意圖為自己或第三人不法所有，
    以詐術使人將本人或第三人之物交付為要件。所謂以詐術使
    人交付，必須被詐欺人因其詐術而陷於錯誤，若其所用方法
    ，不能認為詐術，亦不致使人陷於錯誤，即不構成該罪（最
    高法院46年台上字第260 號判例要旨可參）。再依刑事訴訟
    法第161 條第1 項規定：檢察官就被告犯罪事實，應負舉證
    責任，並指出證明之方法。因此，檢察官對於起訴之犯罪事
    實，應負提出證據及說服之實質舉證責任。倘其所提出之證
    據，不足為被告有罪之積極證明，或其指出證明之方法，無
    從說服法院以形成被告有罪之心證，基於無罪推定之原則，
    自應為被告無罪判決之諭知（參最高法院40年台上字第86號
    、61年台上字第3099號、76年台上字第4986號、92年台上字
    第128 號判例意旨）。
三、證據能力：
(一)、按證人應命具結；證人依法應具結而未具結者，其證言不得
    作為證據，刑事訴訟法第186 條第1 項前段、第158 條之3
    分別定有明文。本件證人林月鳳（告訴人鼎泓公司負責人）
    於偵查中所為之陳述，並未經檢察官命其具結，依據上開規
    定，應認無證據能力。
(二)、卷附告訴人鼎泓公司提出之請款對帳單，均未經從事業務之
    人簽章，而係分列「鼎泓確認者」、「客戶確認者」欄位（
    上開欄位亦未經簽章確認，見97年度他字第2607號卷「下稱
    偵(一)卷」第4 -10 頁），顯見製作者製作上開請款對帳單之
    目的，僅在供鼎泓公司及其客戶確認出貨明細與品名、規格
    、價金，形式上非作為業務上或通常業務過程之紀錄或證明
    ，難認係表彰製作者本身之陳述，核與刑事訴訟法第159 條
    之4 第2 款規定之業務文書未符，上開請款對帳單，認無證
    據能力，但得作為彈劾證據（最高法院94年度台上字第6881
    號判決要旨足參）。
(三)、卷附告訴人鼎泓公司提出之出貨單影本，其上均記載訂單號
    碼、品名、數量、規格及單價，並分列「經理」、「主管」
    、「客戶簽收」欄位，其中「主管」欄、「客戶簽收」欄均
    經簽名並註記時間（見偵(一)卷第11-41 頁），又於上開欄位
    所簽之姓名者，多屬業務人員一節，業據證人林月鳳、張漢
    鍊（鼎泓公司總經理）於原審證述在卷，則上開出貨單於形
    式上，合於刑事訴訟法第159 條之4 第2 款規定之業務文書
    ，認有證據能力。
(四)、後述引用之其他卷附書證，而屬於書面之傳聞證據部分，因
    檢察官、被告、辯護人於本院審理調查上開書證予以提示並
    告以要旨時，由檢察官、被告、辯護人表示意見，當事人、
    辯護人已知此等書證乃傳聞證據，而就此證據能力均表示無
    意見，亦未聲明異議，即視為同意作為證據，且本院認為以
    之作為本件論証之證據，均與待證事實具有關聯性，且無證
    據證明此等書證有何遭變造或偽造情事，作為本案之證據亦
    屬適當，依刑事訴訟法第159 條之5 第1 項規定，均認得為
    證據。
四、公訴意旨認被告駱業開涉犯詐欺取財罪嫌，係以告訴人鼎泓
    公司之告訴狀及所提出之請款對帳單、出貨單，並依被告所
    供「其經營之東莞湧豐公司已具相當規模，其竟因黑道人士
    追殺，於96年12月22日逕自逃回臺灣地區，而結束該公司在
    大陸地區之營業，且其自承該公司最後一位臺灣籍幹部，於
    被追殺前之96年12月已離職，該公司於96年下半年起，財務
    狀況即不佳」等語，推認被告所經營之東莞湧豐公司為惡性
    倒閉，而其於倒閉前仍向告訴人叫貨，由告訴人出貨後卻未
    付款，足證被告存心詐騙等情為據。然訊據被告雖供承於96
    年12月21日晚上，遭黑道人士追殺，逃至香港醫治後，返回
    臺灣地區，並結束東莞湧豐公司在大陸地區之營業，且東莞
    湧豐公司曾向鼎泓公司訂製家具配件，於結束營業前之96年
    11月許，並曾前往鼎泓公司等情，惟否認有何被訴詐欺取財
    犯行，辯稱：其前往鼎泓公司之目的在驗貨，非商討延期以
    信用狀付款及繼續出貨事宜，另雖因金融風暴影響，訂單變
    少，且大陸地區之經營環境已大不如前，但東莞湧豐公司仍
    有一定之訂單，且經營財務上並無問題，沒有到期貨款無法
    支付之情形，在返回臺灣地區時，東莞湧豐公司之資產仍大
    於負債，係因追殺之黑道人士威脅要對其妻兒不利，其不願
    再繼續赴大陸地區經營，96年11月許係到鼎泓公司驗貨，非
    洽談支付貨款或生產進度問題，東莞湧豐公司訂貨時，通常
    係就整批家具之零件一起訂貨，例如桌子的每1 個腳都需要
    腳墊及飾塊，所以訂的腳墊及飾塊數目必相符即可配套，東
    莞湧豐公司不會下無法配套之訂單，但鼎泓公司出貨單之各
    零件數量都無法配套，與東莞湧豐公司訂貨情形不符，另告
    訴人鼎泓公司僅提出貨單，未拿出訂貨單，是其無法核對是
    否確向鼎泓公司訂購出貨單所示家具零件等語。
五、經查：
(一)、被告駱業開坦認其所經營之東莞湧豐公司，於結束經營前確
    曾向鼎泓公司訂購家具配件，其於96年11月間曾前往鼎泓公
    司，嗣於96年12月21日其在東莞湧豐公司因遭人追殺，因而
    經由香港返回臺灣，結束東莞湧豐公司經營之事實，除據證
    人林月鳳（告訴人鼎泓公司負責人）、張漢鍊（鼎泓公司總
    經理）於原審證述明確，且有香港沙田國際醫務中心仁安醫
    院之就醫紀錄及醫療帳單、外交部領事事務局函及所附被告
    於96年12月22日「遺失護照」之入國證明書、護照遺失作廢
    申請書附卷可稽（見97年度偵緝字第1722號卷「下稱偵(二)卷
    」第43-45 、50-54 頁）；然僅憑上開事實，不能推認被告
    係屬惡性倒閉，而確有向告訴人公司訂購如卷附出貨單所示
    物品云云，更應有其他積極證據以供調查審認，合先敘明。
(二)、證人林月鳳及張漢鍊於原審固均證稱：「案發前向東莞湧豐
    公司催收貨款時就覺得怪怪的，所以打電話告知總經理張漢
    鍊，張漢鍊就東莞湧豐公司之訂貨因而先停止生產，東莞湧
    豐公司先由派駐人員羅先紅及負責訂貨之古經理，出面向鼎
    泓公司催貨，嗣後被告也親臨公司催貨兼看貨品品質，並要
    我們相信他們」、「東莞湧豐公司之貨款自96年7 月起就有
    拖欠現象，伊就將該公司之訂單放在旁邊，不動工，所以被
    告及古經理才到鼎泓公司催貨，他們稱月底就會開信用狀，
    所以才繼續生產」（見原審卷第81、97-98 頁），及被告駱
    業開於偵查雖曾供述：「伊於96年下半年經營家具本業，狀
    況已不佳，該年11月間，財務並已出現狀況」（見偵(二)卷第
    28、19頁）等情為據；然被告經營之東莞湧豐公司自95年間
    開始與告訴人公司生意往來，有好幾筆交易。被告開台灣的
    信用狀，信用狀係指臺灣地區很多家的銀行（非專指臺灣銀
    行）。被告對其稱要鼎泓公司當協力廠商，是本案交易前（
    已付款的那幾次）說的，不是本案交易又特別提起。被告有
    派遣品管人員羅先紅（仁），在鼎泓公司駐廠驗貨等情，業
    經證人林月鳳於原審證實在卷（見原審卷第70、71、77、80
    、85、86、88頁），又證人張漢鍊於原審亦證稱「被告經營
    之東莞湧豐公司於倒閉前2 、3 年開始與告訴人鼎泓公司生
    意往來。東莞湧豐公司規模大過鼎泓公司（員工3 百餘人）
    好幾倍（見原審卷第90、93頁）等語，而東莞湧豐公司於台
    灣地區多家銀行確有申辦信用狀，額度多逾百萬美金之事實
    ，亦有兆豐國際商業銀行99年8 月26日（99）兆銀台中字第
    623 號函、永豐商業銀行台中分行99年8 月27日永豐銀台中
    分行（99）字第00037 號函、中國信託商業銀行民族分行99
    年10月1 日中信銀字第0992222180038 號函、台新國際商業
    銀行股份有限公司99年10月8 日刑事陳報狀在卷足佐（見本
    院卷第63-64 、67-68 、82-83 、86-87 頁）。足徵告訴人
    公司係本於被告經營之東莞湧豐公司規模、歷來交易情形，
    而接受被告以台灣地區銀行之信用狀訂貨，而東莞湧豐公司
    當時財務縱有週轉不靈，但仍具相當之財務擔保能力，尚與
    公訴意旨所指「被告明知其所經營之東莞湧豐公司財務已有
    問題，持臺灣銀行之信用狀向鼎泓公司佯稱欲以該公司為協
    力廠商，希望能長期配合，該信用狀之額度逾百萬美金，保
    證以信用狀付款絕無問題云云，致鼎泓公司不疑有他」等情
    有別，無從遽認被告有何施以詐術訂貨，而使告訴人因而陷
    於錯誤之詐欺取財事實。
(三)、公訴意旨所陳「鼎泓公司於96年9 月、96年10月、96年11月
    至12月間，分別交付價值17萬3917元、221 萬7568元、238
    萬5373元之家具零件予被告，期間被告一再催貨，鼎泓公司
    均應允而擴充產能趕工交貨」，固有告訴人鼎泓公司提出之
    出貨單（見偵(一)卷第11-41 頁）為證，而在「主管」欄簽名
    者有曾光、龍詹、趙建新、敬多蘭等人，其中曾光為鼎泓公
    司倉管人員，為職司出貨之主管，龍詹為鼎泓公司倉管部門
    會計，於主管下班或不在時代理出貨，趙建新為負責與東莞
    湧豐公司接洽之鼎泓公司業務人員，時間太晚時可代行出貨
    ，敬多蘭為鼎泓公司之管理者等情，亦據證人林月鳳、張漢
    鍊於原審證述（見原審卷第72-73 、79、93-94 頁），縱依
    上情得以證明鼎泓公司有此部分出貨之情；惟關於出貨後之
    物品是否確由東莞湧豐公司收貨一節，觀諸卷附出貨單上之
    「客戶簽收」欄簽章者，因被告辯稱「簽章之羅先紅（仁）
    、張小剛，非東莞湧豐公司負責簽收貨物之人員，且簽收欄
    所蓋之東莞湧豐公司簽收章係屬偽造」，而證人林月鳳、張
    漢鍊於原審亦不諱言「除出貨單影本外，無其他單據。出貨
    單原本及訂購單均未留存」（見原審卷第74、76、98、99、
    101 頁）、「鼎泓公司於97年底結束營業，公司內帳等會計
    資料都已銷毀未留」（見原審卷第99、100 頁）等語，既難
    證明羅先紅、張小剛為東莞湧豐公司職司簽收貨物之人，亦
    無證據可資證明出貨單上所蓋之東莞湧豐公司簽收章確為該
    公司所有，自無從逕認該出貨單上「客戶簽收」欄之簽章，
    係由東莞湧豐公司負責簽收貨物人員所為。又參以證人林月
    鳳主要負責催收帳款，並未接觸鼎泓公司出貨事宜，證人張
    漢鍊雖綜理鼎泓公司業務，但亦未實際參與出貨事宜，亦據
    其等於原審證述在卷（見原審卷第74、76、87、95頁），是
    依證人林月鳳、張漢鍊所證，亦無法證明鼎泓公司業已將出
    貨單及請款對帳單所示之貨物交付東莞湧豐公司，則告訴人
    主張本件出貨單所載物品，已由東莞湧豐公司簽收一節，尚
    乏其他積極證據佐認，即難證實告訴人確受有此部分貨款遲
    未清償之損失；況如上述，既難證明被告於訂貨之初即有詐
    欺之犯意，縱認被告有此部分積欠貨款之情，亦屬民事債務
    糾葛，無從逕以刑法詐欺罪責論處。
(四)、公訴意旨另以「被告於96年12月間應支付鼎泓公司之貨款屆
    期後，東莞湧豐公司竟已人去樓空、惡性倒閉」等語，惟證
    人林月鳳於原審證述其據鼎泓公司大陸主管趙建新得知，被
    告離開大陸原因，是有黑道要討8 萬元人民幣等語（見原審
    卷第88頁），又依上開卷附之被告在香港就醫紀錄及補辦護
    照等情，足徵被告所辯其因遭黑道追殺，而匆忙逃離大陸，
    經由香港轉返臺灣等情，應非子虛，則被告以其自身及妻兒
    安全遭受威脅，及考量在大陸地區經營家具產製之環境已大
    不如前，因而決定返回臺灣地區，結束東莞湧豐公司之經營
    ，尚難認定有何悖於常情。再如上述，以東莞湧豐公司規模
    及被告申辦信用狀之財務擔保能力，則僅以被告於96年12月
    22日離開東莞湧豐公司而結束經營，亦無從遽以推認被告即
    有「惡性倒閉」之不法詐欺犯意。
(五)、綜上所述，公訴人起訴所持上開論據，均無法採為認定被告
    駱業開被訴詐欺取財罪之證據，復查無其他積極證據足資證
    明被告有何此被訴犯行，被告被訴詐欺取財罪，自屬不能證
    明。原審因而以不能證明被告犯詐欺取財罪，而為被告無罪
    之諭知，核無違誤。
六、原審公訴人上訴意旨雖以「卷附之出貨單足以證明告訴人公
    司有交貨給被告經營之東莞湧豐公司；被告自96年下半年已
    經營不佳，東莞湧豐公司向告訴人公司訂貨卻遽增；被告僅
    因遭人暴力討債即放棄規模甚大之東莞湧豐公司，不合情理
    ，又被告結束東莞湧豐公司後，即遭銀行追償債務，顯見被
    告於逃離大陸時已有巨額負債，被告於向告訴人公司訂貨時
    確有詐欺之不法所有意圖」等語，惟查出貨單上用以證明收
    貨簽收之東莞湧豐公司圓形章，係以「繁體字」刻製，且有
    「貨數未驗、組數未點、如貨不符、有權退貨」等字之加註
    （見偵(一)卷第17、19、22頁之出貨單自明），顯與大陸地區
    「簡體字」慣用常情不合，又以上述章內加註文字，更不能
    證明日後驗收對帳時是否亦屬同一數量，則卷附出貨單自不
    能證明東莞湧豐公司日後確有依此數量如數收貨之事實；又
    以告訴人提出之對帳單（見偵(一)卷第4-10頁）所載自96年9-
    12月之每月訂貨金額，並無遞增巨額之情（12月即屬出貨金
    額較少）；再以被告確因遭黑道暴力討債受傷而倉皇逃回臺
    灣（如上所述），其身心所受之苦痛經歷、壓力，自難僅以
    8 萬元人民幣之討債金額作為衡量，不能逕認不合情理；至
    於遭銀行追償債務本屬商界常見，對照上開所述之被告財務
    擔保能力，縱有不足受償之事實，亦屬民事債務範疇，無從
    以此臆測被告於逃離大陸時已有巨額負債。從而，本件上訴
    意旨所舉上情，均無從以此遽認被告主觀上即有被訴之不法
    所有意圖及詐欺取財犯行，原審公訴人提起上訴，指摘原判
    決不當，為無理由，應予駁回。
據上論斷，應依刑事訴訟法第368 條，判決如主文。
本案經檢察官孫小玲到庭執行職務。
中    華    民    國    99    年    11    月    23    日
                  刑事第三庭    審判長法  官  莊崑山
                                      法  官  唐照明
                                      法  官  張意聰
以上正本證明與原本無異。
本件判決不得上訴。
中    華    民    國    99    年    11    月    23    日
                                      書記官  陳金卿

司法院資訊處製作；財團法人民間司法改革基金會備份。
